【裁判字號】    89,上易,60
【裁判日期】    890531
【裁判案由】    侵權行為損害賠償
【裁判全文】
臺灣高等法院高雄分院民事判決      八十九年度上易字第六０號
      上  訴  人  乙○○
      訴訟代理人  楊水柱律師
      被  上訴人  甲○○      .
      訴訟代理人  尤挹華律師
右當事人間請求侵權行為損害賠償事件，上訴人對於中華民國八十八年十二月二十二
日臺灣屏東地方法院八十七年訴字第九七三號第一審判決提起上訴，本院判決如左：
      主      文
上訴駁回。
第二審訴訟費用由上訴人負擔。
      事      實
甲、上訴人方面：
一、聲明：(一)原判決關於上訴人敗訴部分廢棄。
          (二)右廢棄部分被上訴人在第一審之訴及假執行之聲請均駁回。
          (三)第一、二審訴訟費用由被上訴人負擔。
二、陳述：除與原判決所載相同予以引用外補稱：
  (一)肇事當時潘進德未經上訴人同意，趁上訴人不在時擅自偷開吉普車外出購買神轎
    之燈座，且該神轎係潘進德所有，其外出購買自己之物品，豈能因此認係為上訴
    人服勞務。此傳訊張學龍即可明瞭。
  (二)上訴人養殖之魚塭於潘進德肇事時既未曾僱用潘某，且家中之神壇仍係共同信仰
    者於特定之節日始有聚會，平日既無聚會，更無需因此而僱用他人服勞務之必要
    ，原審認上訴人於潘某肇事時已僱用潘某，所憑之確切證據為何？未見載明，且
    當時潘某私自駕車外出購買伊所有神轎之燈座乙事，兩者之間毫無關連，又豈能
    遽將兩者糾結一起而認潘某買燈座即係為上訴人從事勞務。
  (三)另被上訴人請求看護費部分，亦非實在，蓋被上訴人主張因家人均另有工作無法
    照顧，故僱用楊四女看護每日貳仟元，惟楊四女則證陳，伊只照顧三餐、大小便
    ，其他是被上訴人之妻處理，惟此項證詞顯不合常理而不可採，蓋被上訴人之家
    人縱各有工作（應命其提出工作之證明），但三餐均需返家食用，又豈有僅僱用
    楊四女單獨處理被上訴人個人三餐之理？
  (四)另被上訴人所稱，受傷期間均僱用陳財源代耕云云，亦非實情，蓋蓮霧於四月時
    已採收完畢，至九月之間就蓮霧之耕作言，應屬農閒之時，又何需僱工代耕？(五)
    慰撫金部分何以認應賠償二十萬元，原審未斟酌雙方之身分、資歷。
三、證據：聲請訊問證人張學龍。
乙、被上訴人方面：
一、聲明：求為判決如主文所示。
二、陳述：除與原判決所載相同予以引用外，補稱：
    緣本件上訴人持以上訴之理由，仍然不外乎原審已提出之並未聘僱肇事者潘進德
    以及潘進德是偷開肇事車輛外出購買潘進德自有神轎上的燈炮而肇事，其並無應
    負責之理由，並認為原審核定損害賠償金額有所不當，然查：
  (一)本件上訴人乙○○在收受臺灣屏東地方法院刑事庭八十七年度交附民字第四十七
    號裁定書時（該卷第二十五頁），係由潘進德以受僱人名義代為收受，此節業經
    潘進德於原審審理中承認該送達證書為其所親自簽名，顯然上訴人與潘進德之間
    有僱傭關係已經無可置疑，就連潘進德與上訴人在原審都承認有僱傭關係存在，
    被上訴人對於此節當然已無舉證之必要，上訴人所爭執者應該是肇事當時潘進德
    與乙○○間有無僱傭關係存在，經查：
    １原審判決書當中詳細條例歷次潘進德與乙○○二人對於僱傭關係的說詞，其中
      有否認僱傭關係的說法，也有承認僱傭關係的說法，也有承認但是不是在案發
      當時有此關係的說法，因而為原審認為具不可採，上訴人與潘進德的說法全部
      都是為了脫免上訴人責任所為迴護之詞，全部不足採信。
    ２原審判決又依據潘進德於刑事庭交保期日及收受送證書期日與上訴人及潘進德
      的原審審理時說詞加以比對，並參酌潘進德駕駛上訴人唯一可以載貨的車輛以
      及駕車外出之目的，認為潘進德確實為上訴人之受僱人，顯非輕率，上訴人空
      言否認，顯不足採信。
    ３況且，潘進德自己承認事發當日駕車外出係為購買神壇所需用燈座，而被上訴
      人也已經證明了上訴人在家中確實有設立神壇，並已有相片在卷足憑，上訴人
      也在原審八十八年一月八日庭訊中自認潘進德是神壇成員，依據最高法院五十
      七年台上字一六六三號判例：「民法第一百八十八條第一項所謂受僱人，並非
      僅限於僱傭契約所稱之受僱人，凡客觀上被他人使用為之服勞務而受其監督者
      均係受僱人。」所示，上訴人既然經營神壇，潘進德又是乙○○神壇之成員，
      事發當日潘進德駕車外出目的又是為神壇工作，衡諸前開判例，上訴人身為神
      壇所在地之所有人，對於參與神壇活動並為神壇工作之人難謂無監督關係存在
      。
    ４上訴人如今又主張神轎是潘進德自己所有，並非上訴人神壇之物，但這樣的主
      張在原審從來沒有提過，依據民事訴訟法第四四七條第四款之規定：「因當事
      人故意或重大過失未於第一審程序提出攻擊防禦方法者，第二審法院得駁回之
      。」，上訴人對於如此有利於自己的防禦方法於第一審毫不主張，  鈞院依法
      可逕予駁回。無庸加以理會，而且這樣的說法根本就是因應第一審判決理由所
      做出的虛偽主張，不足採信。
    綜上所陳，原審判決依據全辯論意旨所做出認定，並無任何違失之處，上訴人空
    言否認顯無理由，而上訴人為因應原審判決所提出之防禦方法，因為在第一審從
    未主張，縱屬真正亦應生失權效果，請  鈞院明鑑，迅將上訴人之主張駁回以保
    被上訴人合法權益。
  (二)上訴人乙○○之過失應受推定，而應與潘進德共負共同侵權行為之責任：
    １上訴人於原審歷次提出的答辯狀均不否認知悉潘進德並無駕駛執照，也知悉潘
      進德曾經無照駕駛系爭肇事車輛，亦不否認其除了要求潘進德不得駕駛以外，
      並無其他積極作為防止潘進德取用系爭車輛，仍將汽車鑰匙掛在牆壁上由潘進
      德拿了就開（見潘進德八十八年一月二十六日筆錄），顯見上訴人在知悉潘進
      德無照駕車的行為後，仍然沒有盡到相當注意來防止本件意外的發生，仍然消
      極地不作為任由潘進德取用汽車，上訴人顯然違反道路交通管理處罰條例第二
      十一條及第二十八條之規定，意即上訴人有違反保護他人之法律的行為，應推
      定其有過失。
    ２上訴人既然身為系爭肇事車輛之車主，對於該車輛使用之人自應負有監督照顧
      之義務，如果疏於監督照顧，仍可構成消極不作為之侵權行為，既然上訴人對
      於潘進德無照駕駛之行為，並未盡到相當注意義務（例如將鑰匙收藏使潘進德
      無法取用或於其不在家之時將車鑰匙交付他人保管，勿使潘進德可以輕易取得
      等方法）來使潘進德無法取用系爭汽車，則今日的不幸自可免險，上訴人保管
      車輛不週，這樣的消極不作為也難謂無過失之處。
  (三)至於上訴人爭執原審所核定之損害賠償的必要性，亦屬無據，經查：
    １被上訴人在僱請楊四女及陳財泉照顧自己生活起居、日常飲食、大小便以及蓮
      霧田中工作的期間，被上訴人因傷無法下床已見博正醫院出具證明在案，而因
      為無法下床走路，平日工作及生活起居需人代為處理自屬平常，又有何值得懷
      疑之處。
    ２楊四女平日只是在日間被上訴人妻子外出工作時，代為照顧被上訴人飲食起居
      ，上訴人卻以被上訴人家人均需返家食用三餐為由，認為僱請楊四女單獨照顧
      被上訴人不合理，惟外出工作有必要每餐都回家食用嗎？又家人不在的時候被
      上訴人無法下床又如何吃飯或大小便？所以聘請看護實有其必要。
    ３又上訴人主張車禍發生之際為蓮霧生產農閒季節，無須僱工照料，惟如果平日
      不照顧蓮霧，將來如何會有收成，尤其澆水、施肥、除草這些工作本來就是平
      日就要施作，又何待農忙才需要工作，故上訴人之主張顯然為推卸之詞，不足
      採信。
    ４至於精神上損害賠償，本來就係依據雙方收入、社會地位、所受損害痛苦來加
      以核定，今上訴人所受傷害程度有博正醫院說明在案，雙方均從事於農、漁養
      殖業，亦為原審所知悉，經此考量所評定之精神上損害賠償，應屬相當，上訴
      人空言否認，顯無理由。
    綜上所陳，上訴人與潘進德彼此間之僱傭關係確屬存在，況且依據上訴人在原審
    所陳述的事實，上訴人與潘進德彼此間仍有服勞務及監督關係之存在，縱使渠等
    彼此間並無薪資之交付，仍不免於僱傭人與受僱人之連帶賠償責任，而上訴人明
    知潘進德無照駕駛汽車仍消極地不為積極的阻止，亦難謂無違反保護他人法律的
    情事，其過失應受推定。
三、證據：援用在原審之立證方法。
      理      由
一、本件被上訴人主張，上訴人乙○○明知所僱從事養殖業之潘進德（已經原審判決
    確定）未領有自用小客車之駕駛執照，仍於八十七年四月十六日晚間七時十分許
    ，將車牌Ｋ二─二二一三號自用小客車任由其駕駛。嗣其沿屏東縣枋寮鄉○○村
    ○○路由西往東方向雙向二車道行駛，途經隆山路三十五號前，竟過失跨越對向
    車道超車，而撞及對向被上訴人所騎乘之機車，造成被上訴人受有右脛骨
    複雜性骨折等多處傷害，爰依據侵權行為之法律關係，請求上訴人與潘進德連帶
    賠償本件車禍所生之損害五十六萬五千九百零三元及法定遲延利息等語（經原審
    判決上訴人應與潘進德連帶賠償四十四萬六千零三元，及法定遲延利息而駁回其
    餘請求，潘進德敗訴部分及被上訴人敗訴部分未上訴而確定）。
二、上訴人則以，(一)肇事車輛雖為伊所有，惟係潘進德未經伊同意擅自使用，且肇事
    當時，伊並未僱用潘進德，故伊無須依民法第一百八十五條，第一百八十八條之
    規定與潘某負連帶賠償責任(二)被上訴人所請求之金額除醫療費用外，其餘是否實
    在，甚有疑義，且原審准許慰撫金二十萬元，理由並不充足等語資為抗辯。
三、被上訴人主張，已判決確定之潘進德於前揭時、地駕駛上訴人所有之車輛，竟跨
    越對向車道超車，而撞及在對向車道騎乘機車之被上訴人，致被上訴人受有右脛
    骨上端複雜性骨折、右膝副韌帶裂傷、右胸挫傷之傷害等事實，為上訴人所不否
    認，並有被上訴人提出之診斷證明書三張可證，又有原審法院八十七年度交易字
    第八六號潘進德所涉過失傷害刑事卷附道路交通事故調查報告表、現場照片等可
    稽，且經原審調閱上開刑事卷宗核對無誤，自堪信為真實。按汽車在雙向二車道
    行駛時，應在遵行車道內行駛，如欲駛入對向車道超車，亦應注意車前狀況有無
    來車，道路交通安全規則第九十四條第三項定有明文；又違反保護他人之法律者
    ，推定其有過失，應負損害賠償責任，民法第一百八十四條第二項亦有明文。查
    依上開刑事卷附道路交通事故調查報告表之記載，車禍發生當時，天候晴天、有
    夜間照明、路面無缺陷、視距良好、且附有行車分向線，此時，潘進德猶跨越對
    向車道撞及被上訴人，則潘進德違反上述道路交通安全規則之規定，即堪認定，
    因此，被上訴人主張，潘進德應對本件車禍負過失責任，應屬有據。
四、被上訴人另主張，上訴人乙○○明知潘進德無駕駛執照，仍放任潘進德使用車輛
    而肇事等情，上訴人對知悉潘進德無駕駛執照一節並不爭執，惟辯稱，肇事車輛
    係潘進德未經伊同意擅自取用云云，經查，
  (一)潘進德於警訊時供稱「車主是乙○○，當時該車鑰匙在車上，我是開車去買東西
    ，沒告知乙○○，但有委託在場的人代為轉告，平常就常這樣開走該車，以前也
    向乙○○借開過」等語，且上訴人及潘進德均承認肇事前潘進德常至上訴人之漁
    塭幫忙，另潘進德於八十七年九月二十一日為警查獲時於警訊中自承「我目前從
    事養殖魚類，被僱請在外工作」等語，且原審送達八十七年交附民字第四七號裁
    定，係於八十七年十一月十一日由潘進德以受僱人身份代收該載定，有送達證書
    在卷可憑，是足見肇事時，潘進德即與上訴人關係密切，潘進德常至上訴人之漁
    塭幫忙上訴人從事養殖工作，上訴人並經常將肇事車輛之鑰匙置於車上任由潘進
    德使用該車，且依常理，若上訴人不同意潘進德使用該車，上訴人只要將鑰匙自
    行保管即可，而無置於車上多次遭潘進德取用之理。
  (二)綜上所述，潘進德使用肇事車輛係經上訴人之默許堪以認定，上訴人此部分辯解
    並不足採。
五、按上訴人明知潘進德未領有駕駛執照，仍將肇事之車輛任由其駕駛，顯違道路交
    通管理處罰條例第二十一條第一項第一款、第二十八條之規定，亦即違反保護他
    人之法律，應推定其有過失（最高法院六十七年台上字第二一一一號判例參照）
    ，從而，被上訴人依民法第一百八十五條第一項規定訴請上訴人與潘進德連帶負
    損害賠償責任，自屬正當，茲逐項審酌被上訴人請求之金額如後：
  (一)醫藥費部分：被上訴人請求自八十七年四月十六日起，在高雄市博正醫院住院療
    養及後續手術共支出九萬四千五百六十六元，為上訴人所不爭執，並有被上訴人
    提出之醫療費用清單二紙附卷足憑，自堪信為真，故被上訴人此部份之請求應予
    准許。
  (二)雜支部分：被上訴人主張因本件車禍，須租用醫療器材、支出後續看診掛號費、
    石膏費用等，合計為一萬六千四百三十七元之事實，業據提出所述相符之高雄市
    博正醫院開立之醫療費用明細單三件、掛號收據十一張為證，經核應屬被上訴人
    因車禍受傷療養治療所必要之支出，上訴人空言否認其必要性，自無足採，被上
    訴人此部份主張亦有理由。
  (三)看護費部分：被上訴人主張其在家修養期間，因家人均另有工作，而需僱請看護
    一人期間共二月，計支出六萬元等事實，業據被上訴人提出證人楊四女出具之看
    護費用收據一紙為證，並經楊四女證述明確，被上訴人因車禍導致右下腿開放性
    粉碎性骨折，自八十七年四月十六日至同年七月間使用外固定器固定右腿，有卷
    附八十八年九月十八日高雄市博正醫院八十八博正字第二十一號函可稽，被上訴
    人於家人外出工作，僱人照顧其飲食及日常生活，應屬適度之需要，其請求自非
    無理。
  (四)僱工照顧蓮霧增加支出部分：被上訴人主張，伊平日種植蓮霧維生，因此次車禍
    至少自八十七年四月十六日至八十八年一月二十六日間無法下田工作，需雇工代
    為照料所種植之蓮霧，合計支出七萬五千元等情，業經證人楊四女、證人即所僱
    請代工之陳財源證述在卷，且高雄市博正醫院前揭函載述被上訴人於此期間喪失
    下田工作之能力甚明。故被上訴人主張向上訴人連帶求償五個月份請人代勞之工
    資七萬五千元，應屬有據，另被上訴人主張，縱使蓮霧已收成，仍須澆水、除草
    、施肥等平日農事工作等情尚屬合理，上訴人認蓮霧已收成無須再僱工照顧，從
    而認被上訴人此部分支出之請求為無理由云云，自非可採。
  (五)慰撫金部分：本件被上訴人於八十七年四月十六日發生車禍，受有右脛骨上端複
    雜性骨折、右膝副韌帶裂傷、右胸挫傷等傷害，前後經三次手術骨折始癒，歷時
    近一年半等情，為兩造所不爭，並有診斷證明書三件、高雄市博正醫院前揭函附
    卷可稽，茲斟酌被上訴人現年約三十七歲，遭此重大傷害，身體上之痛苦與不便
    必造成精神上莫大之折難及被上訴人務農（種植蓮霧一年收入約六十萬元）及上
    訴人從事養殖業之身分地位等情況，認被上訴人得請求之慰撫金以二十萬元為適
    當。
六、綜上所述，被上訴人得請求之金額合計為四十四萬六千零三元，從而被上訴人依
    民法第一百八十五條第一項共同侵權行為之法律關係訴請被上訴人與已判決確定
    之潘進德連帶給付此金額及上訴人部分自起訴狀繕本送達上訴人之翌日（八十七
    年九月四日）起，至清償日止按週年利率百分之五計算之遲延利息，並就此部分
    聲請供擔保為假執行之宣告，自屬正當，原審予以准許，理由雖有不同，結果並
    無不同，仍應予維持，上訴意旨求予廢棄改判，為無理由，應予駁回。
七、本件事證已明，兩造就潘進德與上訴人於肇事時是否有僱傭關係存在所為之攻擊
    防禦方法無論述之必要，另上訴人聲請訊問證人張學龍，惟張學龍迭經原審及本
    院傳訊均因在外工作家人拒收而無法達達，且亦無再予訊問之必要，併此敘明。
八、據上論結，本件上訴為無理由，依民事訴訟法第四百四十九條第一項、第七十八
    條，判決如主文。
中    華    民    國        八十九      年      五      月    三十一    日
                                      臺灣高等法院高雄分院民事第五庭
~B1審判長法官  蔡明宛
~B2法      官  林健彥
~B3法      官  黃科瑜
右為正本係照原本作成。
不得上訴。
中    華    民    國        八十九      年      六      月      二      日
~B法院書記官  黃富美
                                                                        Ｈ


司法院資訊處製作；財團法人民間司法改革基金會備份。
